臺灣高等法院臺南分院民事判決　　　　　 93年度上字第109號
上　訴　人　戊○○
訴訟代理人　丙○○○
上　訴　人　乙○○
訴訟代理人　甲○○
共　　　同
訴訟代理人　林國一　　律師
被上 訴 人　丁○○
訴訟代理人　庚○○
被上 訴 人　己○○
訴訟代理人　林金宗　律師
上列當事人間分割共有物事件，上訴人對於中華民國93年5月18
日台灣雲林地方法院（93年度訴字第225號）第一審判決提起上
訴，本院於民國96年6月5日言詞辯論終結，判決如下：
    主      文
原判決廢棄。
兩造共有坐落雲林縣水林鄉○○段九八地號、建地、面積六四四
．八五平方公尺土地分割如附圖二所示：其中如附圖所示甲部分
面積七一．六五平方公尺分歸上訴人戊○○取得；乙部分面積七
一．六五平方公尺分歸上訴人乙○○取得；丙部分面積七一．六
五平方公尺分歸被上訴人丁○○取得；丁部分面積四二九．九０
平方公尺分歸被上訴人己○○取得。
第一、二審訴訟費用由兩造依原應有部分比例負擔。
    事實及理由
一、被上訴人於原審起訴主張：坐落雲林縣水林鄉○○段98號、
    建地面積644.85平方公尺（下稱系爭土地）為兩造所共有，
    其中應有部分被上訴人己○○為三分之二，被上訴人丁○○
    及上訴人乙○○、戊○○每人各九分之一，兩造間就系爭土
    地並無因物之使用目的不能分割或約定不分割之情形，但不
    能協議分割，為管理方便起見而訴請分割。其分割方法請求
    按雲林縣北港地政事務所93年4月6日複丈成果圖（即如附圖
    一）所示方案，為此求為判決：即如附圖方案一之甲部分面
    積71.65平方公尺分歸被上訴人丁○○，乙部分面積71.65平
    方公尺分歸上訴人乙○○，丙部分面積71.65平方公尺分歸
    上訴人戊○○，丁部分面積429.90平方公尺分歸被上訴人己
    ○○（原審為被上訴人勝訴之判決，被上訴人己○○答辯聲
    明：上訴駁回；但被上訴人丁○○於本院審理時，則表示採
    上訴人主張依附圖二之雲林縣北港地政事務所93年9月17日
    複丈成果圖所示方案）。
二、上訴人則以：
  (一)均不同意被上訴人己○○所提如附圖一之分割方案；亦不同
    意雲林縣北港地政事務所93年4月6日、94年11月10日、95年
    3月23日、95年6月2日所作之各方案複丈成果圖。上訴人戊
    ○○、乙○○與被上訴人丁○○均主張採取上訴人所提如附
    圖二之雲林縣北港地政事務所93年9月17日複丈成果圖所示
    方案。如附圖二所示甲部分土地由上訴人戊○○取得、所示
    乙部分土地由上訴人乙○○取得、所示丙部分由被上訴人丁
    ○○取得，面積均各為71.65平方公尺；所示丁部分由被上
    訴人己○○取得，面積429.90平方公尺。
  (二)上訴人及被上訴人丁○○之應有部分面積均僅71.65平方公
    尺若依原審判決如附圖一之分割方案，地形不規則，難以建
    築，且被上訴人戊○○分得之丙部分深度不足，又面臨北邊
    8公尺計劃道路，應留3.5公尺設騎樓，裡地深度不足，恐無
    法申請執照建屋。上訴人均礙難同意。被上訴人丁○○亦於
    本院陳稱伊於原審因故委由被上訴人己○○代理，但附圖一
    之分割方案亦非其所願。依上訴人及被上訴人丁○○主張附
    圖二之分割方案，整體地形平整，但系爭土地東側巷道僅約
    4公尺寬，向東建屋，無上開應預留騎樓問題。又被上訴人
    己○○分配之土地應有部分占3分之2，面積大，容易規劃，
    不生深度不足或不能建屋問題。
  (三)在被上訴人己○○享有達應有部分3分之2前，早經被上訴人
    己○○（及上訴人乙○○）之父李來成與上訴人戊○○之父
    、及被上訴人丁○○抽籤決定過，方位如附圖二所示，建屋
    方位均擬朝東向。請求依上開多數人之意願，分割系爭土地
    如附圖二方案所示，此方案因提出過遲，致原審不採，即以
    己○○主張之方案判決。爰求為判決：(1)原判決廢棄。(2)兩
    造共有系爭土地分割如附圖二所示。
三、得心證理由：
  (一)按各共有人除因物之使用目的不能分割，或契約定有不分割
    之期限者外，得隨時請求分割共有物，民法第823條第1項定
    有明文。本件被上訴人於原審起訴主張：系爭土地為兩造共
    有，應有部分被上訴人己○○為3分之2，被上訴人丁○○及
    上訴人乙○○、戊○○每人各9分之1，兩造間就系爭土地並
    無因物之使用目的不能分割或約定不分割之情形，但不能協
    議分割等情，已據其提出與所述相符之系爭土地登記謄本及
    地籍圖謄本（原審卷第6~9頁）為證，並為上訴人所不爭執
    ，且兩造在訴訟中對於分割方案意見不一，始終無法達成協
    議，堪認此部分被上訴人之主張為可採信。從而，被上訴人
    請求判決就系爭土地原物分割，於法有據，應予准許。
  (二)次就系爭土地之地形而言，不算方正，形如倒尖錐形，其北
    側及東側均面臨道路，北側之道路略寬（約4至8公尺寬不等
    ，並預定為八米寬計劃道路，詳如後述），東側道路約4.7
    公尺，上訴人乙○○在系爭土地東北角附近上有樓房1棟及
    車庫、鐵皮屋各1間，使用面積超出其應有部分。在其樓房
    北邊有一塊空地，但寬度不足以蓋一間房屋。在其樓房及鐵
    皮屋西邊，即系爭土地之西北角有上訴人戊○○所有之磚造
    瓦頂禽舍一間，在禽舍西邊的鄰地上則有上訴人戊○○所有
    平房一棟。被上訴人己○○所有的平房大約在系爭土地之中
    間方位，臨東側巷道出入，即在上訴人乙○○所有樓房及鐵
    皮屋的南邊。被上訴人丁○○則未使用系爭土地，此經原審
    暨本院至系爭土地現場履勘明確，並有原審囑託雲林縣北港
    地政事務所測量後繪製使用現況圖在卷（原審卷第17~22頁
    、本院卷2第197頁）足憑，並為兩造所不爭。
  (三)系爭土地如依上訴人及被上訴人丁○○等共同主張提出之附
    圖二複丈成果圖分割，則兩造共有人均得依雙方之意願建屋
    並朝東向方位，地形方正，適合建築，又面臨東側道路（約
    4.7公尺寬），出入方便，又無設置騎樓暨應有部分深度不
    足成為畸零地不能建築之問題；雖被上訴人己○○分得之土
    地略嫌不完整，惟其應有部分及實際面積既達429.90平方公
    尺，分成南北兩大區塊，各別使用仍相當方便，即使建築及
    自北向、東向出入均無問題。本方案使兩造每位共有人均得
    充分利用分得之土地，符合上訴人及被上訴人丁○○之意願
    暨經濟效益、社會利益，並保持被上訴人己○○之現有房屋
    不必拆除，甚為圓滿，使各共有人利益大致平衡，為妥適之
    分割方案。又被上訴人己○○所提有關附圖二之修正方案（
    即96年3月6日之複丈成果圖），上訴人及被上訴人丁○○等
    分得之部分西側（房屋後面）切齊成一直線（見本院卷2第2
    15頁），雖較為整齊，惟因使被上訴人己○○之現有房屋有
    被拆除部分之危險，拆除面積約5.59平方公尺，亦經雲林縣
    北港地政事務所96年4月12日北地四字第0960003592號函覆
    本院可稽（見本院卷2第233頁），復為兩造所共同反對，是
    故此附圖二之修正方案亦不足採取。
  (四)又系爭土地屬於雲林縣水林鄉都市計畫土地使用分區之住宅
    區，有雲林縣水林鄉都市計畫土地使用分區之證明書附卷可
    憑（見本院卷2第168頁），為被上訴人己○○所不爭；且系
    爭土地地形不規則，如果依被上訴人己○○所主張之方案如
    附圖一方法（原審所採）分割，則上訴人戊○○及被上訴人
    丁○○分得部分等均難以建築（如附圖一之複丈成果並非方
    正）；另其中上訴人戊○○部分，因伊依附圖一分得之土地
    向北面臨8公尺寬之計劃道路，有應留設騎樓、深度不足，
    為不可建築之畸零地問題，業經雲林縣政府95年5月5日府城
    建字第0950045617號函暨95年6月26日府城建字第095006027
    6號函、及雲林縣北港地政事務所95年3月23日發給之複丈成
    果圖鑑定暨上開計劃道路旁系爭土地鄰舍已留有騎樓之相片
    、本院現場履勘筆錄暨現況圖附卷可稽（見本院卷2第124、
    130、131、151、196~197頁）。倘上訴人戊○○果依如附圖
    一之方案分得土地，將因深度不足，未達8公尺，為畸零地
    不可建築；雖被上訴人己○○自動請求再將該附圖一上訴人
    戊○○分得土地之南邊界線往南移，深度雖已大於8公尺（
    見本院卷2第128、154頁附圖），惟仍無法解決應再留設騎
    樓3.5公尺，其深度應大於11.5公尺始得建築之問題，已據
    上開雲林縣政府府城建字第0950045617號函暨雲林縣畸零地
    使用自治條例第六條附卷可據（見本院卷2第131、第136頁
    ）。足見被上訴人己○○所主張之附圖一暨相關之修正方案
    （見本院卷2第154頁附圖），未符其他共有人之意願，且或
    地形不整、或成為畸零地不可建築，均不符社會利益、共有
    人經濟效益，未符使各共有人利益平衡原則，均不足採為妥
    適之分割方案。
  (五)綜上，本院斟酌系爭土地之地目為建地、各共有人之意願、
    共有人於系爭土地上使用之情況，並審酌兩造共有人於分割
    後可儘量發揮土地利用目的，分割後各共有人取得土地價值
    是否相當等一切情狀，認以判決附圖二所示之分割方法，為
    所有分割方案中最適當。
四、綜上所述，本件系爭土地應以如附圖二所示之方法分割為當
    ，地形較平整合理，亦合於社會經濟效用兼顧雙方意願、利
    益，及免予拆除被上訴人之現有房屋。原審判決准依如附圖
    一方案為分割，尚有未洽；上訴意旨指摘原判決不當，求予
    廢棄改判，為有理由。自應由本院予以廢棄改判，並依如附
    圖二方案為分割，如主文第二項所示。
五、本件事證已臻明確，兩造其餘攻擊防禦方法及舉證，核與判
    決結果不生影響，毋庸一一論述，併予敘明。
六、又本件係因分割共有物而涉訟，如由被上訴人己○○負擔全
    部訴訟費用，有失公平，故勝訴之上訴人亦應負擔一部訴訟
    費用，由兩造依原應有部分比例負擔，併予敘明。
據上論結，本件上訴為有理由，依民事訴訟法第450條、第78條
、第80條之1、第85條第1項但書，判決如主文。
中　　華　　民　　國　　96　　年　　6 　　月　　20　　日
                  民事第三庭  審判長法　官　陳光秀
                                    法　官　李文賢
                                    法　官　莊俊華
上為正本係照原本作成。
如對本判決上訴，須於判決送達後20日內向本院提出上訴狀，未
表明上訴理由者，應於上訴後20日內，向本院提出理由書 (須附
繕本)。依法須繳納裁判費並應委任律師為訴訟代理人，始得上
訴。
中　　華　　民　　國　　96　　年　　6 　　月　　21　　日
                                    書記官  吳銘添
【附記】
民事訴訟法第466條之1：
(1)對於第二審判決上訴，上訴人應委任律師為訴訟代理人。但上
  訴人或其法定代理人具有律師資格者，不在此限。
(2)上訴人之配偶、三親等內之血親、二親等內之姻親，或上訴人
  為法人、中央或地方機關時，其所屬專任人員具有律師資格並
  經法院認為適當者，亦得為第三審訴訟代理人。
民事訴訟法第466條之2：
  上訴人無資力委任訴訟代理人者，得依訴訟救助之規定，聲請
  第三審法院為之選任律師為其訴訟代理人。
